臺灣高雄地方法院民事判決　　　　　　 94年度簡上字第133號
上　訴　人　己○○
　　　　　　乙○○○
　　　　　　丙○
被上訴人　　中央信託局股份有限公司北高雄分公司
法定代理人　戊○○
訴訟代理人　甲○○
　　　　　　丁○○
當事人間請求給付借款事件，上訴人對於民國94年5 月31日本院
94年度鳳簡字第486號第一審判決提起上訴，本院於民國94年10
月28日言詞辯論終結，判決如下：
  主  文
上訴駁回。
第二審訴訟費用由上訴人連帶負擔。
  事實及理由
一、上訴人乙○○○、丙○經合法通知，無正當理由未於最後言
    詞辯論期日到場，核無民事訴訟法第386 條各款所列情形，
    爰依被上訴人之聲請，由其一造辯論而為判決，合先敘明。
二、被上訴人起訴主張：上訴人己○○於民國88年1 月5 日，邀
    同上訴人乙○○○、丙○（即莊淑慶）為連帶責任借款人，
    與被上訴人訂立消費性借款契約，共同向被上訴人借款新臺
    幣（下同）1,800,000 元（其中被上訴人己○○借款600,00
    0 元、乙○○○借款600,000 元、丙○借款600,000 元），
    借款期間自88年1 月5 日起至95年1 月5 日止，共分84期按
    月攤還本息，利息按中央信託局基本放款利率減碼0.325%
    計算。並約定授權由上訴人己○○所任職之高雄縣大樹鄉公
    所於每月自薪資中直接撥款支付本息，如有一期未繳，視為
    全部到期，除逾期部分利率改按當時利率加4%計算外，另加
    計逾期在6 個月以內者，按上開利率之10% ；逾期在6 個月
    以上者，按上開利率20% 計算之違約金。詎上訴人己○○繳
    納本息至94年1 月4 日，即未繼續繳款，尚積欠被上訴人
    105,124 元（依當時利率為7.67% ＋4%＝11.67%，惟被上訴
    人僅請求11 .445%），經催不理，爰依消費借貸及連帶責任
    借款之法律關係，於原審聲明請求：上訴人應連帶給付
    105,124 元，及自民國94年1 月5 日起至清償日止，按週年
    利率11.445% 計算之利息，並自民國94年2 月6 日起至清償
    日止，逾期在6 個月以內者，按上開利率10% ；超過6 個月
    者，按上開利率20% 計算之違約金。茲因上訴人不服提起本
    件上訴，故除引用歷審提出之書狀及陳述外，尚補稱：本件
    借款契約並未約定被上訴人有通知繳款之義務，上訴人應於
    退休後主動繳款，只要有遲延之事實即應視為全部到期等語
    ，並求為判決：上訴駁回。
三、上訴人己○○則以：伊於94年1 月間自高雄縣大樹鄉公所退
    休，自無薪資供被上訴人扣款，因此被上訴人應主動聯繫通
    知繳款，伊在不知情之情形始未依約返還借款，而被上訴人
    寄發之催繳函亦因伊退休的緣故而未送達收受，因此毋須負
    給付遲延責任，故於原審聲明：原告之訴駁回。上訴人於提
    起上訴後補稱：本件被上訴人應主動通知上訴人己○○繳款
    ，但因被上訴人沒有通知致喪失分期清償的期限利益。其次
    被上訴人應該在強制執行無效果後，始得對保證人請求。另
    因上訴人己○○目前已退休無收入，故無資力一次清償，請
    求分期給付，因此聲明：原判決廢棄；被上訴人於第一審之
    訴駁回。
三、經查：上訴人己○○邀同乙○○○、丙○為連帶責任借款人
    （原審誤載為連帶保證人）共向被上訴人貸得1,800,000 元
    （其中上訴人己○○借款600,000 元、乙○○○借款
    600,000 元、丙○借款600,000 元），惟上訴人己○○目前
    僅繳納本息至94年1 月4 日，尚積欠被上訴人105,124 元之
    事實，業據被上訴人提出消費性借款契約、貸款清償查詢表
    、團體戶分戶資料查詢、放款帳卡明細表及中央信託局基本
    放款利率變動表為證，上訴人對此並不爭執，堪信為真實。
    被上訴人主張上訴人應連帶清償105,124 元及約定之利息、
    違約金等語，則為上訴人所否認，並以前詞置辯，故本件爭
    點在於：
(一)、上訴人退休後未按期清償借款有無歸責因素？
(二)、 本件借貸契約之性質何在？
四、茲分述本院之判斷如下：
(一)、上訴人退休後未按期清償借款有無歸責因素？
    上訴人己○○向被上訴人貸款，係約定授權由被上訴人自上
    訴人己○○服務之機關即高雄縣大樹鄉公所按月從薪津中代
    為扣還借款本息，如有一期未能如期攤還，借款人即喪失一
    切期限及分期償還之利益；各借款人中如於借款期限內離職
    （包括停職、免職、辭職、資遣、除名、退休、他調等）或
    故世，借款人應連帶負責清償，此觀諸被上訴人提出之消費
    性借款契約第3 條、第4 條及第5 條之約定即明。兩造之借
    款契約，並未針對上訴人退休時是否須由被上訴人主動負通
    知繳款之義務為約定，故上訴人主張被上訴人應於上訴人己
    ○○退休後主動通知繳款云云，自屬無據。另按給付有確定
    期限者，債務人自期限屆滿時起，負遲延責任，民法第229
    條第1 項定有明文。兩造既未針對上訴人己○○退休後，被
    上訴人有無主動通知繳款之義務為約定，惟兩造借款契約已
    載明上訴人之繳款期限為每月發薪日前，揆諸前開說明，本
    件借款自屬有確定期限之情形（即每月發薪日），因此上訴
    人己○○應自94年1 月起負遲延責任自明。參以上訴人己○
    ○於94年1 月間自高雄縣大樹鄉公所退休，其對於退休後已
    無薪資收入，被上訴人無從自薪資帳戶扣繳貸款本息本屬知
    之甚稔，惟其竟於退休後，未依約於明確之給付期限前主動
    負清償之責，致被上訴人無法按月收取貸款本息，其就本件
    給付之遲延，自有可歸責之原因。上訴人己○○未能如期給
    付，依約自喪失一切期限及分期償還之利期，其後未到期之
    給付，自應視為全部到期。從而，被上訴人請求上訴人己○
    ○給付全部未到期之借款，及依末按期清償借款所約定之利
    息及違約金，自屬有據。至於上訴人己○○抗辯稱因退休之
    故無力清償，請求分期清償等語，核與被上訴人請求權之效
    力不生任何排除及限制之影響，尚難謂可採，應予敘明。
(二)、本件借貸契約之性質何在？
    兩造於借款契約已載明：立連帶責任借款契約人己○○、乙
    ○○○及莊穠3 人為1 組，向被上訴人借款1,800,000 元，
    就該組借款總額互負連帶全部清償責任，與民法第739 條所
    定保證契約為雙方約定一方對於他人債務人不履行債務，由
    其代負履行責任之契約性質有別，從而上訴人乙○○○及莊
    穠認本件借款契約之性質為普通保證契約，故主張先訴抗辯
    權云云，難認於法相符。反觀上開契約文義，核與民法第27
    2 條第1 項所定數人負同一債務，明示對於債權人各負全部
    給付責任之連帶債務相符，屬具有連帶債務性質之借貸契約
    至明。上訴人己○○既有積欠被上訴人105,124 元之事實，
    故被上訴人依連帶責任借款契約請求上訴人乙○○○、莊穠
    就上開積欠之借款負連帶清償之責，自屬有據。
五、綜上所述，被上訴人依消費借貸及連帶責任借款之法律關係
    ，請求上訴人連帶給付105,142 元，及自94年1 月5 日起至
    清償日止，按週年利率11.445% 計算之利息，並自94年2 月
    6 日起至清償日止，逾期在6 個月內按上開利率10% ，逾期
    在6 個月以上者，按上開利率20% 計算之違約金，為有理由
    ，應予准許。原審為被上訴人勝訴之判決，並無違誤，上訴
    意旨指摘原審判決不當，求予廢棄，為無理由，應予駁回。
六、本件上訴為無理由，依民事訴訟法第436 條之1 第3 項、第
    449 條第1 項、第463 條、第385 條第1 項前段、第85條第
    2 項，判決如主文。
中　　華　　民　　國　　94　　年　　11　　月　　11　　日
            民事鳳山分庭審判長法　官　王伯文
                              法　官　陳億芳
                              法　官　李代昌
正本係照原本作成。
本判決不得上訴。
中　　華　　民　　國　　94　　年　　11　　月　　11　　日
                                書記官　林豐富
